【裁判字號】    97,訴,3
【裁判日期】    970819
【裁判案由】    侵權行為損害賠償
【裁判全文】
臺灣臺東地方法院民事判決                 97年度訴字第3號
原      告  己○○
訴訟代理人  丁○○  住高雄市○.
被      告  甲○○  住臺東縣臺.
訴訟代理人  吳漢成律師
被      告  戊○○  住嘉義縣梅.
兼 上一 人
訴訟代理人  庚○○  住臺東縣臺.
被      告  乙○○  住臺東縣臺.
上列當事人間請求侵權行為損害賠償事件，本院於民國97年8月5
日辯論終結，判決如下：
    主  文
原告之訴及假執行之聲請均駁回。
訴訟費用新臺幣貳萬貳仟伍佰玖拾壹元由原告負擔。
    事實及理由
壹、程序方面：
一、按訴狀繕本送達後，原告不得將原訴變更或追加他訴，但因
    情事變更而以他項聲明代最初之聲明者，不在此限，民事訴
    訟法第255條第1項第4款定有明文。查原告起訴主張依侵權
    行為法律關係請求被告甲○○給付損害賠償，嗣於起訴狀繕
    本送達被告甲○○後，因原告察覺被告甲○○係僱用被告庚○○、戊○○、乙○○3人採收系爭檳榔，致原告權益受損
    ，於民國97年6月10日變更追加依共同侵權行為之法律關係
    ，請求被告甲○○、庚○○、戊○○、乙○○連帶給付原告
    新臺幣（下同）1,964,400元及法定利息（見本院卷第75至7
    8頁民事變更起訴狀），經本院核實被告庚○○、戊○○以
    證人身分於本院言詞辯論庭中所言無訛，是原告以情事變更
    為由，所為訴之變更追加，與首揭規定尚無不合，應予准許
    。
二、本件被告戊○○、庚○○、乙○○3人均未於言詞辯論期日
    到場，核無民事訴訟法第386條各款所列情形，爰依原告聲
    請，由其一造辯論而為判決。
貳、實體方面：
一、原告主張：被告甲○○邀同訴外人丙○○為隱名合夥人，向
    國有財產局承租坐落於臺東縣卑南鄉○○段3956、3959、39
    69、3976、3980、3984、3985、3987地號土地（下合稱系爭
    土地），於92年10月15日兩造訂立合夥（作）契約（下稱系
    爭契約），依契約第4條規定，生產產銷收入分配原告得60%
    ，被告得40%，被告甲○○已種植可採收之檳榔樹，每年11
    月起至次年5月為採收期，在採收期之內，有關雇工採收工
    資、運送費用及在採收期之前程序，有關噴農藥防蟲災除草
    、除藤、施肥、補植、新苗、保全等一切管理上費用之資金
    ，均由原告負擔。洽談之初，被告甲○○即引領原告及訴外
    人丙○○前往現場指界，表明其給予原告之收取土地範圍，
    嗣於原告所僱請之工人前往改良土地、照顧農作物及採收檳
    榔時，曾引領相關人員至現場指界，故兩造間租賃土地之範
    圍，係以被告甲○○現場指界之範圍為界限，並非限於「合
    夥契約書」所載之土地範圍。嗣兩造間因94年合夥分益糾紛
    ，被告甲○○於94年8月12日以書面通知原告終止兩造間之
    合夥（作）契約，惟原告並未同意終止系爭契約，被告甲○○片面終止自不生效力。嗣原告於95年1月1日依系爭契約之
    約定，前往先前被告甲○○指界之範圍內採收檳榔。詎被告
    甲○○竟謊報原告竊盜，並當著警察及圍觀群眾面前斥責原
    告「這群賊仔，偷割我的檳榔。」，並向鈞院聲請定暫時狀
    態處分，致原告無法進入檳榔園採收檳榔，嗣被告甲○○又
    與知悉上情之被告戊○○、乙○○、庚○○訂立檳榔果實買
    賣合約，僱用該3人採收、販賣檳榔，共同侵害原告之檳榔
    採收權，爰依民法第184條第1項前段、第185條提起本訴，
    並聲明：(一)被告4人應連帶給付原告1,964,400元，及自起訴
    狀繕本送達被告翌日起至清償日止，按年息5%計算之利息。
    (二)願供擔保，請准宣告假執行。
二、被告則分別以下列情詞置辯：
  (一)被告甲○○部分：其與原告間確訂有系爭契約，但該契約僅
    為單純合作關係，並非合夥契約。縱認屬合夥契約，惟因原
    告未如期兌現用以給付收益之支票，兩造間已因收益分配問
    題興訟致感情破裂，合夥目的已不能達成，故其業於94年9
    月2日發函合法終止系爭契約，其與原告間即無契約關係存
    在，原告本不得依已終止之系爭契約進入其所有之檳榔園區
    並採收檳榔，縱認系爭契約尚未終止，原告採收檳榔之範圍
    亦已超過系爭契約之約定界限，自無所謂原告採收權受侵害
    可言，原告上開主張顯無理由等語置辯，並聲明：(1)原告之
    訴及假執行之聲請均駁回。(2)如受不利之判決，願供擔保請
    准免為假執行。
  (二)被告戊○○、庚○○2人雖未於言詞辯論期日到庭，惟據其
    等之前所提書狀及陳述略稱：渠等是依據與被告甲○○訂立
    之檳榔果實買賣合約書前往系爭土地採收檳榔，被告甲○○
    是土地所有權人，渠等採收檳榔自有正當權利，並未侵害原
    告權利等語置辯，並聲明：(1)原告之訴及假執行之聲請駁回
    。(2)如受不利之判決，願供擔保請准免為假執行。
  (三)被告乙○○則未於言詞辯論期日到庭，亦未曾提出任何書狀
    或陳述。
三、兩造不爭執事項：
  (一)被告甲○○向國有財產局承租系爭土地，並與原告於92年10
    月15日訂立系爭契約，依該契約第4條規定，生產產銷收入
    分配原告得60%，被告甲○○得40%，土地上種植之檳榔樹於
    每年11月起至次年5月為採收期，第1期（即93年度）採收期
    自92年11月份起至93年5月份止，計算收益額及費用支出額
    ，原告提出93年1月17日至93年5月28日之總金額為2,217,04
    5元，並給付被告甲○○利益分配款840,000元。嗣於第1年
    後之94年間，雙方同意為免除計算之煩，無論收益、支出、
    盈虧多寡，原告給付被告利益分配額，每年度均以1,000,00
    0元為準據。
  (二)被告甲○○前曾訴請原告給付系爭支票未獲兌付之250,000
    元合夥利益分配款，經本院95年度東簡字第353號民事判決
    認定系爭契約約定原告收取檳榔範圍已據兩造合意而變動，
    並以實際指出收取界線為依據，並非以契約約定範圍為限，
    另就原本約定原告給付被告甲○○利益分配額以每年度1,00
    0,000元定額給付乙節，亦經雙方同意變更參酌94年度之實
    際收取狀況結算，且經計算後，實際收益減少幅度約為26%
    ，故認原告已給付750,000元已符合實際收益，被告甲○○
    請求原告再支付250,000元為無理由，因而駁回原告之訴。
    該判決業於96年4月30日確定。
  (三)被告甲○○聲請對原告為禁止進入系爭土地採收檳榔之定暫
    時狀態處分，經本院以95年度東簡聲字第27號裁定准予定暫
    時狀態，禁止原告進入上揭地號土地內採收檳榔。嗣於96年
    4月30日以95年度東簡字第353號判決被告甲○○敗訴確定，
    原告聲請撤銷上揭定暫時狀態之假處分裁定，經本院96年10
    月24日以96年東簡聲字第30號准予聲請撤銷處分裁定在案。
  (四)原告於95年1月1日協同訴外人朱瑞豐、李美玉及吳昌駿，至
    臺東縣卑南鄉○○段3977、3978、3979地號土地，收割檳榔
    1萬粒，價值15萬元，原告就94年度之收益並未給付被告甲○○任何款項，被告甲○○即以原告意圖為自己不法之所有
    ，竊取被告所有之檳榔為由，向臺灣臺東地方法院檢察署提
    出告訴，經臺灣臺東地方法院檢察署以95年度偵字第426號
    不起訴處分確定。
  (五)被告甲○○與被告戊○○、乙○○於95年6月1日簽訂檳榔果
    實買賣合約書，由被告庚○○為連帶保證人。出賣人（甲方
    ）為被告甲○○，買受人（乙方）為被告戊○○及乙○○，
    雙方並約定：「買賣檳榔果實合約條件如下：（一）甲方在
    臺東縣卑南鄉○○段，地號：3969、3976、3980、3984、39
    85、3987，面積：公頃筆土地，地上物之檳榔，於中華民國
    95年期產生之果實以總價新台幣壹佰壹拾萬元整售予乙方，
    付款日期如下：第1筆95年6月1日付訂金壹拾萬元整；第2筆
    95年12月20日付第一次款貳拾萬元整；第3筆96年1月20日付
    第二次款貳拾萬元整；第4筆96年2月20日付第三次款貳拾萬
    元整；第5筆96年3月20日付第四次款貳拾萬元整；第6筆96
    年4月20日付第五次款貳拾萬元整。（二）自合約日起，乙
    方應善盡管理之責任，於11月採收檳榔前應盡整理檳榔園工
    作項目：(1)除草(2)除藤(3)施肥(4)消毒（9月10月11月分三次
    ）(5)保全等責任，不得偷工減料，如有違約，即合約終止，
    甲方收回，乙方不得異議。（三）乙方採收檳榔果實自民國
    95年11月日至民國96年5月30日止，爾後合約終止。（四）
    本合約期限內如有一方反悔或不履行合約願付對方新臺幣壹
    拾萬元之違約金並終止合約，空口無憑，特立此約，雙方各
    持乙份，為後日之據。」。
  (六)對卷附之國有耕地放租租賃契約書2紙（見本院95年度東簡
    字第353號卷【下稱東簡卷】第6、7頁）、合夥契約書（見
    東簡卷第8頁）、存證信函（見東簡卷第10、11、130、131
    頁）、系爭支票及退票理由單影本（見東簡卷第12頁）、93
    、94年度收益結算表及帳冊（見東簡卷第44至101頁）、地
    籍圖謄本（見東簡卷第132頁），及本院卷附合夥契約書（
    見本院卷第6、7頁）、原告與被告甲○○間互相往來之所有
    函文（見本院卷第28至29頁、第44至45頁、第68頁）、96年
    7月10日協議書（見本院卷第46頁）、97年4月17日財政部國
    有財產局臺灣北區辦事處臺東分處台財產北東三字第097000
    2456號函（見本院卷第64至65頁）、檳榔果買賣合約書等文
    書之形式上及實質上真正均不爭執。
四、得心證之理由：
    本件經兩造協議同意簡化爭點為：(一)系爭契約是否屬合夥契
    約？是否已於94年8月12日合法終止？(二)原告依侵權行為法
    律關係請求被告4人連帶賠償自94年12月至95年5月及95年12
    月至96年5月共2個年度之收取權利益合計1,964,400元，有
    無理由？茲分述如下：
  (一)系爭契約是否屬合夥契約？是否已於94年8月12日合法終止
    ？
  1.按合夥乃二人以上互約出資，以經營共同事業之契約，民法
    第667條第1項定有明文。故合夥之目的在乎經營共同事業。
    本件兩造合作採收檳榔，其目的在經營檳榔產銷出售牟利，
    為被告甲○○所不爭執，各出資人既有以出售檳榔以分配利
    益為其共同目的，依上說明，其成立之契約自屬合夥，被告
    甲○○指其僅為單純之合作關係云云，為無可取（最高法院
    86年度台上字第2852號判決意旨參照）；次按解釋意思表示
    ，應探求當事人之真意，不得拘泥於所用之辭句，民法第98
    條定有明文，查系爭契約第5條約定「本契約自即日起至民
    國壹佰零壹年止。如國有財產局未收回承租權且續租，則雙
    方繼續合作關係」，究有無定有存續期間，經本院探求兩造
    真意，原告表示該約定只是附帶加註若國有財產局有收回承
    租權不再續租之情形，合夥關係就終止，但原則上兩造是打
    算一直合夥下去，所以最後僅記明「雙方繼續合作關係」，
    而未記明繼續到何時，故應屬未定存續期間之合夥等語（見
    本院卷第117頁），被告甲○○亦稱本件契約未定存續期間
    等語（見本院卷第117頁），足見本件係屬未定存續期間之
    合夥契約，合先敘明。
  2.按合夥未定有存續期間，各合夥人得聲明退夥，但應於2個
    月前通知他合夥人，並不得於退夥有不利於合夥事務之時期
    為之；又合夥因左列事項之一而解散：一合夥存續期限屆滿
    者。二合夥人全體同意解散者。三合夥之目的事業已完成或
    不能完成者，民法第686條第1項、第2項、第692條分別定有
    明文，所謂聲明退夥，係依一方之意思表示終止合夥人與他
    合夥人間之合夥契約上之法律關係之權利，屬有相對人之單
    獨行為。又上開所謂合夥之目的事業不能完成者，如擔任合
    夥事務執行之有力合夥人退夥使事業之經營成為不能或因合
    夥人間感情之破裂，已無共同繼續事業之可能等均屬之（臺
    灣高等法院94年度上字第368號判決意旨參照）。本件屬未
    定存續期間之合夥契約，業如前述，是僅需符合上開規定，
    各合夥人即得聲明退夥，查被告甲○○係於94年8月12日寄
    發存證信函對原告聲明退夥以終止雙方未定存續期間之合夥
    契約，有存證信函可憑（見東簡卷第10、11、130、131頁）
    ，而原告自承於94年8月間雙方仍依原契約採收檳榔，對共
    同經營檳榔出售以牟利之合夥事業目的並未變動（見本院卷
    第139、140頁），是該時期顯非不利於合夥事務，原告亦無
    其他舉證證明該退夥有何不利合夥事務情事，參照上開規定
    ，系爭合夥契約於被告甲○○聲明退夥2個月後即94年10月1
    2日即發生全部終止之效力，又因被告甲○○為系爭土地承
    租權人，顯屬採收檳榔合夥事務執行之有力合夥人，其既聲
    明退夥，且與原告間業因利益分配比例問題互相興訟，為原
    告所不爭執（如前事實及理由三、(二)及(三)所示），該2人間
    之感情亦已破裂，足認系爭合夥契約之事業目的已不能完成
    ，同時構成合夥解散之結果。
  (二)原告依侵權行為法律關係請求被告4人連帶賠償自94年12月
    至95年5月及95年12月至96年5月共2個年度之收取權利益合
    計1,964,400元，有無理由？
    按當事人主張有利於己之事實者，就其事實有舉證之責任，
    民事訴訟法第277條定有明文。是主張法律關係存在之當事
    人，須就該法律關係發生所須具備之特別要件，負舉證責任
    ，而主張法律關係變更或消滅之當事人，則須就該法律關係
    變更或消滅所須具備之特別要件，負主張及舉證之責任，此
    為舉證責任分配原則。次按關於侵權行為賠償損害之請求權
    ，以受有實際損害為成立要件，故被害人得請求賠償之金額
    ，應視其所受之損害而定，有最高法院82年度台上字第1764
    號判決可參；次按合夥解散後，其清算由合夥人全體或由其
    所選任之清算人為之。民法第第694條第1項定有明文，是合
    夥營業雖已停止，各合夥人對於合夥財產之公同共有關係，
    亦非當然消滅。合夥人中之一人，若在清算人未將合夥財產
    清償合夥債務，或劃出清償所必需之數額以前，即向清算人
    請求返還出資及分配利益，並非法之所許，其未經清算者，
    更不待論。申言之，合夥解散後，應先經清算程序，合夥財
    產於清算完畢，清償合夥債務或劃出必需數額後，始能就賸
    餘財產返還各合夥人之出資及應受分配利益之成數，在未經
    清算終結確定盈虧以前，自不得就原來出資為全部返還之請
    求（最高法院95年度台上字第2925號判決意旨參照）。查原
    告主張其於95年1月1日依系爭契約之約定，前往被告甲○○
    指界之範圍內採收檳榔，卻遭被告甲○○提出竊盜告訴並聲
    請本院為禁止原告進入系爭土地採收檳榔之暫時狀態假處分
    ，被告甲○○並於95年6月1日與被告戊○○、乙○○、庚○○訂立檳榔果實買賣合約書，僱用被告戊○○、乙○○、庚○○前往系爭土地採收檳榔等事實，固為被告4人所不爭執
    ，惟本件系爭契約業於94年10月12日解散，已如前述，斯時
    合夥營業即已停止，原告本已不得再前往系爭土地採收檳榔
    ，亦暫不得請求依原契約可獲分配自94年12月起至95年5月
    止及自95年12月起至96年5月止共2年度收取權利益之成數，
    需先經清算程序完畢後，始得就賸餘財產加以請求，而原告
    自承本件系爭合夥契約並未清算（見本院卷第118頁），竟
    仍於合夥解散後逕行前往採收檳榔，已有違上開規定，系爭
    土地承租權人即被告甲○○對原告提起竊盜告訴及聲請定暫
    時狀態假處分，嗣又與被告戊○○、乙○○、庚○○訂立採
    收檳榔契約，係依法確保、行使其就承租土地使用收益之權
    能，被告戊○○、乙○○、庚○○亦係依據渠等與被告甲○○間之契約採收檳榔，均於法無違，原告所謂其收取權受侵
    害云云，洵不足採，此外，原告就其究有何權利受損、有何
    實際損害復無其他舉證，自難為有利原告之認定。
五、綜上，被告4人之採收檳榔行為既未侵害原告收取權，原告
    復無法證明有何其他權利受損致生損害，是原告依共同侵權
    行為法律關係，請求被告4人連帶給付1,964,400元，核無理
    由，應予駁回，其假執行之聲請亦失所附麗，應併予駁回。
六、按法院為終局判決時，應依職權為訴訟費用之裁判，民事訴
    訟法第87條第1項有明文規定，經計算本件訴訟費用為22,59
    1元（裁判費20,503元、證人旅費500元、500元、公示送達
    費用1,088元，合計22,591元），爰判決如主文第2項所示。
七、本件事證已臻明確，被告庚○○、戊○○、乙○○何時知悉
    原告與被告甲○○間就系爭契約有糾紛，被告庚○○是否受
    原告恐嚇，丙○○是否為系爭契約隱名合夥人，及兩造所為
    陳述及攻擊防禦方法，均已核與本案判決結果不生影響，自
    無庸一一再加論列，附此敘明。
八、據上論結，本件原告之訴為無理由，依民事訴訟法第385條
    第1項前段、第78條，判決如主文。
中    華    民    國    97    年    8     月    19    日
                  民事庭        法  官  黃珮茹
以上正本係照原本作成。
如對本判決上訴，須於判決送達後廿日內向本院提出上訴狀。
中    華    民    國    97    年    8     月    19    日
                                書記官  陳俊吉


司法院資訊處製作；財團法人民間司法改革基金會備份。
